【裁判字號】    92,簡,164
【裁判日期】    920926
【裁判案由】    地價稅
【裁判全文】
臺北高等行政法院判決                              九十二年度簡字第一六四號
                              .
    原      告  甲○○
    被      告  臺北市稅捐稽徵處
    代  表  人  乙○○處長）.
    訴訟代理人  己○○
                丁○○
                戊○○
    被      告  臺北市政府
    代  表  人  丙○○市長）.
右當事人間因地價稅事件，原告不服財政部中華民國九十二年一月七日臺財訴字第○
八九○○五二九二八號再訴願決定，提起行政訴訟。本院判決如左：
    主  文
原告之訴駁回。
訴訟費用由原告負擔。
    事  實
甲、事實概要：
    緣原告所有坐落臺北市○○區○○段一小段二地號土地乙筆（地上建物為興安國
    宅，門牌號碼為：臺北市○○街六十一號一樓），持分面積二四．○二平方公尺
    ，原經被告所屬中北分處核准部分面積二二‧五七平方公尺自民國（以下同）八
    十六年起適用自用住宅用地稅率課徵地價稅在案，惟於課徵八十七年期地價稅時
    ，誤以部分面積二三‧五五平方公尺計課適用自用住宅用地稅率稅額。嗣因興安
    國宅住戶互助委員會於八十七年五月七日向該分處申請更正上開建物地下層課稅
    面積，經該分處重新核算原告適用自用住宅用地稅率課徵地價稅之正確面積應為
    二三‧○六平方公尺，遂補徵誤課自用住宅用地稅率土地面積○‧四九平方公尺
    之一般用地稅率與自用住宅用地稅率差額地價稅額計新臺幣（以下同）二一四元
    ，原告人不服，申請復查，未獲變更，提起訴願、再訴願，亦遭決定駁回，遂向
    本院提起本件行政訴訟。
乙、兩造聲明：
  一、原告聲明：訴願決定、再訴願決定及原處分均撤銷。
  二、被告聲明：駁回原告之訴。
丙、兩造之爭點：系爭土地是否應全部適用自用住宅用地稅率？
原告主張：
一、據行為時土地稅法第九條及第十七條對自用住宅用地之定義及條件限制，原告依
    前開規定於八十六年向臺北市稅捐稽徵處申請自用住宅用地應為二四‧○二平方
    公尺，並簽下切結書保證絕無出租營業。
二、原告所有座落於臺北市○○區○○段一小段地號土地乙筆，地上建物為興安國宅
    ，每月均有繳納管理費四百元以供社區維護之用，其地下室為防空避難放置供水
    塔設備均無出租他人。關於上開情事，原告亦向被告提示郵寄給國宅處之存證信
    函及三位證人之證明文件以實原告之說詞。
三、被告稱原告委託聯東昇企業有限公司管理，並收取清潔費用，繳送國宅基金使用
    。按國宅處國宅住戶互助委員會非土地區分所有權人，原告社區亦從未開過區分
    所有權人會議，和其他住戶亦無租賃或委任契約關係，原告所有之地下二、三層
    皆有獨立產權，從未委託聯東昇企業收費營業。退步言，依使用者付費原則，今
    國宅處多年來坐享停車費收益卻無繳稅金，而原告沒有獲得任何收益卻多年來繳
    營業稅、非自用住宅稅及增值稅不得減免。
四、財政部再訴願決定書稱原告雖主張系爭土地確未出租及營業，惟未具體舉證以實
    其說，不足採據。然原告確未出租亦無營業，被告既主張原告有營業之積極事實
    ，自應負舉證責任，而非由主張消極事實之原告負舉證責任。
五、憲法第十九條規定：「人民有依法納稅之義務。」「關於人民權利義務應以法律
    定之。」及「應以法律規定之事項，不得以命令定之。」為中央法規標準法第五
    條第二款及第六條所明定。原則上，行政機關不論係基於法律之授權條款或是基
    於其法定職責而定之準則，均屬行政命令，不得逾越法律之範圍，財政部就主管
    業務所為之函釋，如未抵觸法律，自應屬有效，但原告依土地稅法規定辦妥自宅
    用地，並切結無出租營業，卻被部分駁回。
六、原告所有之興安街六十一號一樓店鋪是七十七年間向臺北市國宅處標購之店鋪，
    其所有權買賣不受國宅條例相關規定之限制。況且，國民住宅住戶委員會組織，
    從原告購屋至今，從未召開商店大會，依公寓大廈管理條例規定，也未召開過區
    分所有權會議。原告地下二、三層房地皆自用，多年來未出租營業，今因原告要
    向稅捐機關申請自宅用地部分被駁回，才知原告所有之共同持份房屋由該國宅社
    區互助委員會委託聯東昇企業有限公司管理，開放社區及訪客停放‧‧‧等，原
    告獲知立即於八十九年五月二十日及九十二年一月八日存證信函及申請書告知國
    宅處無出租表示。
七、又依民法七百六十五條及八百一十七條、八百一十八條、八百二十條之規定可見
    共有人管理共有物之方法，以共有人契約約定，未有契約約定，則由共有人共同
    管理之，而國宅處未約定管理方法，亦未經全體共有人之同意，部分共有人將共
    有物出租他人，對原告應不生效力。
八、如國宅處確有使用收益，依使用者付費原則，應由國宅處繳納才是。
被告主張：
一、按土地稅法第九條規定：「本法所稱自用住宅用地，指土地所有權人或其配偶、
    直系親屬於該地辦竣戶籍登記，且無出租或供營業用之住宅用地。」同法第十六
    條規定：「地價稅基本稅率為千分之十。‧‧‧」同法第十七條第一項規定：「
    合於左列規定之自用住宅用地，其地價稅按千分之二計徵：一、都市土地面積未
    超過三公畝部分‧‧‧。」
    財政部八十八年六月二十五日臺財稅第八八一九二二八○○號函釋規定：「主旨
    ：關於興安國民住宅地下停車場，由該國民住宅社區住戶互助委員會委託聯東昇
    企業有限公司管理，開放社區及訪客停放，收取之清潔費扣除代管公司費用後，
    均歸該國宅共同基金使用‧‧‧該地下停車場之房屋及土地持分，得否免徵房屋
    稅及按自用住宅用地稅率核課地價稅‧‧‧。說明‧‧‧二、‧‧‧又該地下室
    停車場既對外收費，其所佔持分土地，核與土地稅法第九條自用住宅用地規定要
    件不合，應不得按自用住宅用地稅率核課地價稅‧‧‧。」
二、本件原告起訴理由略謂：「‧‧‧三、按國宅處國宅住戶互助委員會非土地區分
    所有權人，也從未開過區分所有權人會議，和住戶也無租賃契約或委任契約？我
    所有之房地地下二、三層皆有獨立產權，從未委託東昇企業公司收費營業‧‧‧
    四、‧‧‧原告再三聲明，無出租無營業，理當全按自宅用地計徵地價稅。再者
    ，被告認為原告所言虛假，也應提出有出租營業之事實‧‧‧」等語。
三、卷查原告所有坐落臺北市市○○區○○段一小段二地號土地乙筆（地上建物為興
    安國宅，門牌號碼為：興安街六十一號一樓），持分面積二四‧○二平方公尺，
    於八十六年九月二十四日向被告所屬中北分處申請按自用住宅用地稅率課徵地價
    稅，經查因原告所有系爭房屋地下層持分面積七‧一平方公尺按非住家非營業用
    稅率課徵房屋稅，該分處即依主建物面積與主建物及地下層持分總面積之比例，
    於八十六年十月二十四日以北市稽中北（乙）字第二七一二四號函核准部分面積
    二二‧五七平方公尺自八十六年起適用自用住宅用地稅率課徵地價稅在案，惟於
    課徵八十七年期地價稅時，卻誤以部分面積二三‧五五平方公尺計課適用自用住
    宅用地稅率稅額。嗣經興安國宅住戶互助委員會於八十七年五月七日向該分處申
    請更正地下層課稅面積，經該分處重新核算其適用自用住宅用地稅率課徵地價稅
    之正確面積應為二三‧○六平方公尺，遂補徵誤課自用住宅用地稅率之土地面積
    ○‧四九平方公尺按一般用地稅率與自用住宅用地稅率之差額地價稅，合先敘明
    。
四、次查，原告所有系爭土地之地上主建物面積為一一○．二平方公尺，地下層持分
    面積為七．一平方公尺（其中二．四平方公尺係防空避難室、四‧七平方公尺則
    係供外車停放之面積），被告所屬中北分處據以就原告所有系爭土地持分面積，
    以防空避難室建物及地上建物總面積（即自用部分）占原告所有系爭建物總面積
    之比例核算系爭土地應適用自用住宅用地稅率課徵地價稅之面積為二三．○六平
    方公尺（24.02X（110.2＋2.4）/（110.2＋7.1）=23.06），洵屬有據。原告主
    張其持分土地確實無出租、無營業之情事乙節，經查本件業經財政部於八十八年
    六月二十五日以臺財稅第八八一九二二八○○號函釋規定：「關於興安國民住宅
    地下停車場，由該國民住宅社區住戶互助委員會委託聯東昇企業有限公司管理，
    開放社區及訪客停放，收取之清潔費扣除代管公司費用後，均歸該國宅共同基金
    使用，‧‧‧該地下停車場之房屋及土地持分，得否免徵房屋稅及按自用住宅用
    地稅率核課地價稅‧‧‧。說明‧‧‧二、‧‧‧又該地下室停車場既對外收費
    ，其所佔持分土地，核與土地稅法第九條自用住宅用地規定要件不合，應不得按
    自用住宅用地稅率核課地價稅‧‧‧。」況系爭地下層供對外收費停車使用之課
    稅面積業經該興安國民住宅社區住戶互助委員會申請更正，是原告理由，顯不足
    採。從而，被告所屬中北分處補徵差額地價稅計二一四元，揆諸首揭法條及財政
    部函釋規定並無違誤。
    理  由
一、按「本法所稱自用住宅用地，指土地所有權人或其配偶、直系親屬於該地辦竣戶
    籍登記，且無出租或供營業用之住宅用地。」土地稅法第九條定有明文。又「主
    旨：關於興安國民住宅地下室停車場，由該國民住宅社區互助委員會委託聯東昇
    企業有限公司管理，開放社區及訪客停放，收取之清潔費扣除代管公司費用後，
    均歸該國宅共同基金使用，該代管公司得否於該處免辦營業登記及免徵營業稅，
    該地下停車場之房屋及土地持份，得否免徵房屋稅及按自用住宅用地稅率核課地
    價稅、土地增值稅乙案，復請查照。說明：一、復貴局八十八年六月二日北市財
    二字第八八二一四二六五○○號函。二、該國宅之地下停車場，對外開放停車，
    按車收費，依本部六十六年二月二十六日台財稅第三一二五○號函釋，應按非住
    家非營業用稅率課徵房屋稅。又該地下室停車場既對外收費，其所佔持分土地，
    核與土地稅法第九條自用住宅用地規定要件不合，應不得按自用住宅用地稅率核
    課地價稅、土地增值稅。至該停車場既係委託聯東昇企業有限公司承辦經營，依
    本部七十六年八月七日台財稅第七六○○七一九九四號函釋，該承辦公司應依法
    辦理營業登記並課徵營業稅。」為財政部八十八年六月二十五日台財稅第八八一
    九二二八○○號函釋有案，經核與稅法相關規定無違，應予適用。
二、本件原告所有坐落臺北市○○區○○段一小段二地號土地乙筆（地上建物為興安
    國宅，門牌號碼為：臺北市○○街六十一號一樓），持分面積二四．○二平方公
    尺，原經被告所屬中北分處核准部分面積二二‧五七平方公尺自八十六年起適用
    自用住宅用地稅率課徵地價稅在案，惟於課徵八十七年期地價稅時，誤以部分面
    積二三‧五五平方公尺計課適用自用住宅用地稅率稅額。嗣因興安國宅住戶互助
    委員會於八十七年五月七日向該分處申請更正上開建物地下層課稅面積，經該分
    處重新核算原告適用自用住宅用地稅率課徵地價稅之正確面積應為二三‧○六平
    方公尺，遂補徵誤課自用住宅用地稅率土地面積○‧四九平方公尺之一般用地稅
    率與自用住宅用地稅率差額地價稅額計二一四元，經核並無不合，原告不服，主
    張如事實欄所載。本件所需審究者為系爭土地是否應全部適用自用住宅用地稅率
    ？
三、原告雖主張其所有座落於臺北市○○區○○段一小段地號土地乙筆，地上建物為
    興安國宅，每月均有繳納管理費四百元以供社區維護之用，其地下室為防空避難
    放置供水塔設備均無出租他人，管委會未經共有人同意擅自出租，對原告不生效
    力，且出租收益為管委會所得，應由其負責繳納云云。惟按「政府集中興建之國
    民住宅社區，應由國民住宅主管機關執行管理與維護工作；其辦法由內政部定之
    。國民住宅主管機關執行住宅社區管理與維護工作，其經費來源如左：一、國民
    住宅售價之百分之二．五之提撥款及其存款孳息收入。二、社區住戶負擔之管理
    、維護費。三山、公共設施及服務設施收益之提撥款及其存款孳息收入。前項第
    一款之經費，得統籌運用；第二款及第三款之經費，專供該社區管理費使用。」
    國民住宅條例第十八條定有明文；又「本辦法依國民住宅條例（以下簡稱本條例
    ）第十八條第一項規定訂定之。」、「直轄市及縣（市）國民住宅主管機關應輔
    導國民住宅社區住戶成立社區管理組織，並得委託其辦理國民住宅社區維護工作
    。」及「直轄市及縣（市）國民住宅主管機關應辦理或委託社區管理組織辦理下
    列維護事項：‧‧‧三、國民住宅社區地下室、停車場及專用污水處理場之營運
    事項。」國民住宅社區管理維護辦法第一條、第六條及第八條定有明文。系爭國
    宅地下室為停車場係由興安國宅互助委員會管理維護，原告就地下室停車場之土
    地僅持份應有部分，並無獨立管理之權，而本件地下室停車場於八十七年一月至
    十二月係外包由李振山經營（被告答辯狀及訴願決定書均誤為委託聯東昇企業有
    限公司管理）供住戶及訪客停車，有台北市興安國民住宅社區南區地下室停車場
    管理契約書及臺北市稅捐稽徵處八十七年四月二十八日北市稽中乙字第八七○一
    ○二二○○號函影本附卷可稽，是本件地下室停車場有對外營業事實至堪認定，
    雖該項對外營業事實非原告本人所為，但管委會係依法令所為之管理行為，且其
    收益扣除代管公司費用之外，亦係供全體住戶作為國宅共同基金使用，則該項營
    業事實之行為，對原告及全體住戶發生出租之法律上效力，被告按該停車場原告
    應有部分面積依非自用住宅用地課徵地價稅，並無不合，原告主張，要無可採。
    從而，本件原處分並無違誤，訴願決定結論亦無不合，原告之訴為無理由，應予
    駁回。
四、至原告所主張管委會未曾召開商店大會及違反民法就共有物管理之有關規定云云
    ，惟業據證人台北市興安國民住宅社區南區住戶互助委員會陳陸榮提出向臺北市
    政府國民住宅處報備之依據國民住宅社區住戶互助組織設置要點臺北市補充規定
    所選舉之八十七年度當選委員名冊及國民住宅處函為證，且係屬民事問題，原告
    如仍有疑問，應自行向該會洽詢，非被告所得過問，併此敘明。
據上論結，原告之訴為無理由，依行政訴訟法第九十八條第三項前段，判決如主文。
中      華      民      國    九十二    年      九      月    二十六    日
                 臺 北 高 等 行 政 法 院   第 五 庭
                                               法官  黃清光
右為正本係照原本作成。
本件以訴訟事件所涉及之法律見解具有原則性者為限，始得於本判決送達後二十日內
向本院提出上訴狀並表明上訴理由，如已於本判決宣示後送達前提起上訴者，應於判
決送達後二十日內補具上訴理由（均按他造人數附繕本），且經最高行政法院許可後
方得上訴。
中      華      民      國    九十二    年      九      月    二十六    日
                                             書記官  楊子鋒


司法院資訊處製作；財團法人民間司法改革基金會備份。
